臺灣臺中地方法院民事判決　　　　　　 95年度家訴字第365號
原　　　告　甲○○○
訴訟代理人　賈俊益律師
複代理人　　丁○○
被　　　告　丙○○
上列當事人間請求宣告分別財產制事件，本院於民國九十六年五
月八日言詞辯論終結，判決如下：
    主  文
宣告兩造改用夫妻分別財產制。
訴訟費用由被告負擔。
    事  實
甲、原告方面：
  一、聲明：求為判決如主文所示。
  二、陳述：兩造於民國（下同）四十七年九月十七日結婚，並
      未約定夫妻財產制，並育有三名子女，皆已成年。兩造原
      與被告之父母、祖父母同住，被告未曾負擔家庭生活費用
      ，舉凡家庭生活開銷、子女教育費用等，均由原告工作賺
      取，嗣於六十年分家，亦持續由原告從事菸農工作賺取所
      得，六十三年間原告將工作所得向訴外人邱以郎購得土地
      十筆，並登記於被告名下。八十五年間被告繼承其父遺產
      ，依舊不肯支付家庭費用，數年內將其所繼承遺產花費殆
      盡，並以前述十筆土地向農會設定最高限額抵押權，任意
      借款，隨意揮霍，竟又不時向原告伸手要錢。現原告因長
      期種植菸草輪作，導致脊椎受傷、行走困難，無法繼續工
      作，未料被告竟將原告驅趕出家門，要求原告與子女同住
      ，未關心原告身體及生活，也未負擔原告醫療費用。甚者
      ，原告日前檢驗出罹患癌症，被告對原告未多聞問，並將
      原告之健保停保等語，為此，爰依民法第一千零十條第一
      項第一、五、六款及第二項規定請求擇一為原告勝訴之判
      決，宣告兩造間之夫妻財產制改用分別財產制等語。
  三、證據：提出戶籍謄本、地籍整理清冊各一份及土地登記籍
      謄本十份（均為影本）為證，並聲請訊問證人即兩造子女
      乙○○、吳鐓源。
乙、被告方面：
  一、聲明：請求駁回原告之訴。
  二、陳述：
      (一)被告因從事五金工具，生意失敗，債台高築，乃以土地
        向臺中市農會設定最高限額抵押權新臺幣 (下同)一千
        二百萬元，以供償還。原告對此知之甚詳，且亦擔任連
        帶保證人。
      (二)家中水電費、農保、健保皆由被告在臺中市農會之帳戶
        中扣繳，且該帳戶中未滿五萬元之提款，皆充當家庭費
        用。健保費於九十四年停止為原告繳納，是因為原告有
        老農津賠，所以從九十五年起都是原告自己出的。
      (三)原住居所因係位於臺中市十期重劃區，故被迫搬遷至現
        居所。
      (四)被告有種植香蕉，砍下催熟後皆交由原告販售，所得之
        款項亦由原告支配，此亦為另一形式之支付家庭費用。
      (五)兩造結褵已逾四十八年，期間有所爭吵乃不可免。然原
        告只要一言未合，即找里長外揚家醜，已成慣行。
      (六)被告本身即罹有高血壓、血糖過高及痛風，甚至曾二度
        中風，原告亦未陪同就醫。況原告身體有所不適時，被
        告早已力不從心。
      (七)被告現有之不動產係繼承被告父親之遺產，償還債務後
        所留存，亦即現有財產之債務大於現有財產之價值，原
        告並無剩餘財產分配之餘地。蓋原告所稱十筆土地之公
        告地價為九百六十二萬一千七百八十九元，被告現有債
        務為四十萬元。另被告以現有財產向臺中市農會先後（
        九十一年八月九日至九十三年十月十一日）設定抵押權
        借款共計一千四百九十八萬元，而於九十三年十一月一
        日及九十三年十二月十六日已先父所留之遺產清償完畢
        。是以被告既係以先父之遺產償還兩造婚姻關係存續中
        所負之債務，且未獲得補償。如原告宣告改用分別財產
        制獲准，應先補償被告之損失。
      (八)綜上，被告現有之財產價值為九百六十二萬一千七百八
        十九元，扣除現有債務四十萬元，再扣除未補償被告而
        應納入婚姻關係存續中所負債務之一千四百九十八萬元
        ，被告之剩餘財產為零元，據此，原告應無請求剩餘財
        產分配之餘地。
  三、證據：臺中市農會貸款借據八份、臺中市農會存摺三份、
      臺中市農會借貸明細表二份、臺中市農會帳號別交易明細
      表十二份（均為影本）為證。
丙、本院依職權職取本院九十五年度婚字第二九八號民事離婚事
    件全卷。
    理  由
甲、程序部分：
    按訴狀送達後，原告不得將原訴變更或追加他訴，但不甚礙
    被告之防禦及訴訟之終結者，不在此限。民事訴訟法第二百
    五十五第一項第七款分別定有明文。本件原告起訴時，原聲
    明請求依民法第一千零十條第一項第一款、第五款、第六款
    規定宣告改用分別財產制，嗣於九十六年四月十九日具狀表
    示追加依同法條第二項規定請求，經核於訴訟之進行並不妨
    礙訴訟之終結，亦無礙於被告防禦權之行使，是揆諸前揭說
    明，於法並無不合，應予准許。
乙、實體部分：
壹、兩造不爭執之事實：
　一、兩造於四十七年九月十七日結婚，並未約定夫妻財產制，
      並育有三名子女，皆已成年。
  二、兩造並無分居達六個月。
貳、兩造爭執之事實：
　一、被告婚後有無民法一千零十條第一項第一款規定不給付家
      用之情事。
  二、被告婚後有無民法一千零十條第一項第五款規定不當減少
      其婚後財產，致他方剩餘財產分配請求權受有侵害之虞。
  三、被告婚後有無民法第一千零十條第一項第六款宣告分別財
      產制之重大事由。
參、法院之判斷：
  一、原告主張被告婚後除曾支付部分水電、健保費外，其餘生
      活開銷、子女教育等，均由原告工作賺取，被告未曾負擔
      ；且被告於八十五年之前僅爾偶幫忙農作，八十五年後完
      全不負擔家計等情。被告則否認未曾給付家庭生活費用，
      並以家中水電費、農保、健保皆由被告在臺中市農會之帳
      戶中扣繳，且該帳戶中未滿五萬元之提款，皆充當家庭費
      用；被告有種植香蕉，砍下催熟後皆交由原告販售，所得
      之款項亦由原告支配，此亦為另一形式之支付家庭費用等
      語置辯，並提出臺中市農會存摺影本三份為證。證人即兩
      造長子乙○○到庭證稱：「我約是在七十二年間退伍經營
      五金的，後來是我父親要求將該五金行轉給我弟弟經營。
      當時錢是我父親在控制的」「當初生活費用應該是兩人都
      有支出，只是付出的不合比例。如我父親賣了土地約四、
      五千萬元，據我所知，應該是沒有給我母親任何金錢或饋
      贈。我母親是靠勞力賺取金錢，我父親可以賣祖產，如果
      以金錢的額度來看，我認為我父親支付百分之六十，其餘
      是我母親支付的」等語（本院九十六年一月二十三日言詞
      辯論筆論參照），徵諸證人乙○○係兩造所生之子，誼屬
      至親，且曾與兩造共同生活，對於兩造家庭生活費用負擔
      之情形，自應知之甚詳，是其所為證言應堪採信。據此，
      足見兩造均有支付家庭生活費用，僅雙方分擔之多寡與各
      人之經濟能力不合比例，且原告對於被告曾支付水電、健
      保等費用及協助農作之事實亦不爭執，堪認被告並非完全
      未給付家庭生活費用，則原告主張被告婚後未給付家用乙
      情，自不可採。
  二、又原告主張於六十三年間，兩造以種植菸草所得之金錢向
      他人購買十筆土地，皆登記於被告名下，且被告於八十五
      年間繼承其父親之遺產，依舊不肯支付家庭費用，並於數
      年間花費殆盡，甚至將婚後所購得之十筆土地向臺中市農
      會設定最高限額抵押權一千二百萬元，得款後恣意花費使
      用等情，並提出土地登記籍謄本十份及地籍整理清冊一份
      均影本為證，復據證人即兩造長子乙○○到庭證稱：「我
      母親認為大坑兩造共同賺取金錢購買的土地，被告拿去設
      定，原先是買了二筆，後來分割，買地的錢約是六十三年
      間到我高中時，我父母親租地經營菸草賺取的錢所購買的
      ，而仲介買地的人是我祖父，後來是登記在我父親名下．
      ．．而我父親是用最高限額抵押的方式去借款，所以錢用
      去何處也不知道」等語（參照本院九十六年一月二十三日
      言詞辯論筆論）。被告固不否認有將土地設定抵押貸款，
      惟辯稱是因從事五金生意失敗，致債台高築，因而借款以
      供清償，原告對此知之甚詳，並擔任連帶保證人等語，亦
      提出臺中市農會貸款借據、借貸明細表、帳號別交易明細
      表等件影本為證。觀之本院依職權函請臺中市農會檢送有
      關被告就兩造爭執十筆土地之設定抵押及撥款明細等相關
      資料，自八十年六月二十七日起至八十五年十二月十三日
      止，原告均為被告抵押貸款之連帶保證人，此有臺中市農
      會九十五年六月三十日中市農信字第０九五００００七一
      七號函暨所附抵押貸款相關資料附於本院九十五年度婚字
      第二九八號卷宗可查；又依卷附被告所提借據資料記載，
      原告亦分別於九十一年八月九日、九十二年五月二十一日
      、同年六月十一日、同年十二月八日、九十三年三月十日
      、同年七月七日、同年十月十一日擔任被告抵押貸款之連
      帶保證人，顯然原告對於被告就系爭土地設定最高限額抵
      押權一千餘萬元乙情，事前均知悉並同意。再者，證人即
      兩造次子吳鐓源亦到庭證稱：「當兵前我與父母親同住，
      八十三年五金行結束經營，父親的錢，確實有被利息拖累
      ，父親賣土地，確實有還農會的貸款。我父親做事情，是
      不讓人家知道的。我父親有叫母親的健保停掉，自己去負
      擔。以前家庭生活費用，一般都是母親出的，但是有大筆
      的錢要用的話，就會由父親支出，像以前我在外有負債，
      父親有幫我處理。父親的錢應該是被利息拖累的」等語（
      同上筆錄參照），可認被告貸款所得金額確實有用以清償
      營業所生債務及代子女償還債務。此外，原告並未舉證證
      明被告有將上開借款胡亂花用之情事，尚不得依原告之片
      面指述即逕認被告有不當減少其婚後財產之情形。從而，
      原告執此據為請求宣告改用分別財產制之事由，難認有理
      。
  三、復查，原告主張兩造婚後家庭費用泰半由原告外出工作賺
      取，長期下來導致脊椎受傷，詎被告竟驅趕原告離家，甚
      至原告經檢驗罹患癌症，被告對原告亦未多聞問，且將原
      告之健保停保；近年又再以上開兩造婚後購得之不動產陸
      續向臺中市農會借款共四十萬元許，均未經原告同意，甚
      或隱瞞原告，原告已無法信任被告管理財產，兩造互敬、
      互愛、互諒之誠信基礎已失，應有宣告分別財產制之重大
      事由等語。被告對於九十四年停止繳納原告健保費之事實
      並不爭執，但辯稱係因原告自有老農津貼，且兩造結褵近
      五十年年，期間難免有所爭吵，原告慣性找里長外揚家醜
      ，而被告本身亦患有病痛，原告均未陪同就醫；至於九十
      四年十二月九日、九十五年七月二十六日二次貸款，其曾
      找原告當保證人，但原告不願意，原告也知道這些貸款是
      用於生活所需云云。原告則否認被告前揭所辯，主張上開
      二次貸款金額均由被告與其友人吃喝玩樂花盡，並非家用
      ，且被告最近又於九十六年二月五日未告知原告即擅自向
      農會借款等語。徵之證人即兩造長子乙○○到庭證稱：「
      我母親爭執的是祖產她不管的，但兩人勞力購買的土地所
      設定抵押借款的，沒有問過我母親。當初因為我母親反對
      借款，所以我父親找我妹妹為保證人。而貸出來的錢，我
      母親也不知道我父親用去何處。」「我們也覺得奇怪，以
      農村生活花四、五千萬元，而我母親過的很辛苦的生活。
      如果要形容的話，母親的生活如人民公社的生活，根本沒
      有多出來的錢，我認為我母親有盡到身為人妻的本分，但
      獲得的卻是很少。」「以前我們家很有錢，父母親財產明
      顯縮水感情才產生裂縫，這是二、三年的事情，只剩下山
      坡地，原先我父親都是找我母親當保證人，這次是找我妹
      妹當保證人，有找我媽媽，也沒有跟她商量，所以她很生
      氣，如果她找我媽媽，我媽媽也會同意，我母親又因為化
      療，父親又沒有關心，前面我母親有訴請離婚，是我勸我
      母親年紀大了不要離婚，在家裡經常為了這些財產的事情
      他們會跟我們子女抱怨，從他們到訴訟程度，可見得已經
      沒有辦法再走下去了」等語（本院九十六年一月二十三日
      、同年五月八日言詞辯論筆錄參照）；又證人即兩造住處
      之里長邱財源里長於兩造離婚事件審理時亦到庭證稱：「
      我是該里的里長，外觀上我無法得知兩造感情為何，但原
      告有三、四次打電話給我，說被告賣財產，錢也不給原告
      一點等語，叫我向被告說，給一點錢給原告。」「我記得
      原告有申請過調解，但是被告沒有到場，是原告要求過戶
      一半財產給原告，因為是怕被告揮霍財產，這些土地是兩
      造於年輕時努力工作買的。有一次我進去家訪與被告談，
      但是被告說只要過戶土地就免談。」「被告給我強烈的感
      覺，就是要如何都沒有關係，但是只要分財產，就不肯；
      原告訴苦，被告不承認，也不否認」等語（參照本院九十
      五年度婚字第二九八號卷九十五年六月一日言詞辯論筆錄
      ）；再證人即兩造之女吳麗雲亦到庭證稱：「我父親貸款
      二筆土地是找我去作保證人，因為兄弟姊妹在外面，父母
      要自力更生，這些錢是我父母親生活要用的，總共貸款四
      十五萬元，因為父親跟母親不合才找我當保證人」等語（
      本院九十六年四月十九日言詞辯論參照）。綜上證人證詞
      ，參互以觀，顯見兩造因家庭財務之負擔與分配問題已多
      所齟齬，感情產生嫌隙，被告竟不問原告是否同意，甚至
      未告知原告，逕行以兩造婚後財產設定抵押借款，雖無具
      體證據證明被告將貸得金額任意花費，惟已足以影響原告
      之財產上權益，且原告罹患重大疾病，被告並未加以關心
      ，更造成原告喪失對被告之信任。
  四、按夫妻得於結婚前或結婚後，以契約就本法所訂之約定財
      產制中，選擇其一，為其夫妻財產制；夫妻未以契約訂立
      夫妻財產制者，除本法另有規定外，以法定財產制，為其
      夫妻財產制，民法第一千零四條、第一千零五條分別定有
      明文。惟若夫妻一方之財產或財產行為發生破綻，致其所
      適用之通常法定財產制或約定法定財產制難以規範夫妻財
      產關係，即應適用分別財產制，使財產各自獨立，而自行
      管理、使用。次按民法第一千零十條規定：「夫妻之一方
      有左列各款情形之一時，法院因他方之請求，得宣告改用
      分別財產制：（一）依法應給付家庭生活費用而不給付時
      。（二）夫或妻之財產不足清償其債務時。（三）依法應
      得他方同意所為之財產處分，他方無正當理由拒絕同意時
      。（四）有管理權之一方對於共同財產之管理顯有不當，
      經他方請求改善而不改善時。（五）因不當減少其婚後財
      產，而對他方剩餘財產分配請求權有侵害之虞時。（六）
      有其他重大事由時。夫妻之總財產不足清償總債務或夫妻
      難於維持共同生活，不同居已達六個月以上時，前項規定
      於夫妻均適用之。」上開條文係於七十四年五月二十四日
      增修，其中第一項第六款之增訂理由：「民法規定夫妻財
      產制之目的，在增進家庭經濟之穩固與婚姻生活之美滿，
      若夫妻之一方有第一款至第五款所列以外之正當事由，例
      如採用聯合財產制之夫妻，在婚姻關係存續中，依第一千
      零一十七條第一項規定，各保有其原有財產之所有權，倘
      一方將自己原有財產移轉為他人所有或任意浪費，將使聯
      合財產徒有其名，甚至造成婚姻危機，宜有防止之道，爰
      增列本條第六款作概括之規定，如夫妻一方有任意浪費自
      己之原有財產等重大事由時，他方即得請求法院宣告改用
      分別財產制」。本件兩造結婚多年，兩造家庭經濟經由原
      告之協力，本屬優渥，然被告不知珍惜，並未使原告獲得
      相對等之生活，被告復未妥善處理兩造財產問題，導致兩
      造感情產生裂痕，然被告未積極與原告溝通尋求解求之道
      ，反而逕自任意以兩造婚後財產設定抵押借款，雖經原告
      表示異議，被告仍不願與原告協調以達共識，終致兩造夫
      妻間誠摯之信賴基礎動搖，且足以影響原告應有之財產權
      益，有如前述，可認被告之行為已構成民法第一千零十條
      第一項第六款所謂之重大事由。從而，原告依上開規定請
      求宣告兩造改用分別財產制，要無不合，應予准許。至於
      被告抗辯稱其並無剩餘財產可供分配云云，核屬原告得否
      請求被告分配剩餘財產之問題，與本件訴訟無涉，附此敘
      明。
肆、本件原告起訴請求宣告改用分別財產制，其主張之請求權基
    礎為民法第一千零十條第一項第一款、第五款、第六款及第
    二項規定，並陳明如法院審理之結果，認為其中一項請求為
    有理由時，就其餘請求即不請求審判。本件經審理結果認原
    告基於民法第一千零十條第一項第六款規定請求為有理由，
    已如上述，是就原告人主張依同法第一項第一款、第五款及
    第六款規定為本件請求是否有理由，即不予審論。
伍、據上論結：本件原告之訴為有理由，依民事訴訟法第七十八
    條，判決如主文。
中　　華　　民　　國　　96　　年　　5　　月　　22　　日
                  家事法庭      法　官　楊熾光
以上正本證明與原本無異。
如不服本判決，應於送達後廿日內，向本院提出上訴狀並表明上
訴理由，如於本判決宣示後送達前提起上訴者，應於判決送達後
廿日內補提上訴理由書（須附繕本）。
中　　華　　民　　國　　96　　年　　5　　月　　22　　日
                                書記官
